【裁判字號】    99,消債抗,41
【裁判日期】    990831
【裁判案由】    聲請免責之抗告
【裁判全文】
臺灣臺南地方法院民事裁定            99年度消債抗字第41號
抗  告  人  甲○○
上列抗告人因消費者債務清理條例聲請免責事件，對於民國99年
7月30日本院99年度消債聲字第12號所為裁定提起抗告，本院裁
定如下：
    主    文
抗告駁回。
抗告程序費用新臺幣壹仟元由抗告人負擔。
    理    由
一、本件抗告意旨略以：
  (一)抗告人多次向銀行預借現金或申辦信用卡清償前債，可見抗
    告人確有清償債務誠意，並已清償一部分之欠款，無原裁定
    所稱投機或僥倖之心態。至原裁定又稱抗告人未考量履行債
    務之清償能力云云，惟消費者債務清理條例（下稱消債條例
    ）本即針對債務人因銀行未嚴格授信，致過度擴張信用，因
    而導致無力負擔或清償無擔保債務所為之立法，因銀行對債
    務人之資力或財產狀況於授信時往往未予審查，為求業績一
    味擴張債務人信用額度，造成債務人不知不覺擴張信用致無
    力清償，銀行本身顯有可歸責事由，因此，銀行之債權於某
    程度上亦須有相對應之犧牲，而非泛稱「債務人無力清償，
    即屬未考量履行能力」。若依原裁定理由，所有債清案件均
    可謂債務人未考量履行或清償能力所致無力清償之情形，若
    以上開理由不予免責，則免責規定將形同具文，與消債條例
    立法目的有違。
  (二)原裁定雖稱抗告人有汽車保養、銀樓、百貨公司消費等非日
    常生活必要費用云云，惟所稱百貨公司高額消費部分，並無
    証據可証明。另銀樓消費新臺幣（下同）6,600元，乃因抗
    告人當時信用受限，於無法向銀行借貸之情形下，為求現金
    週轉，僅能以信用卡購買金飾，再向當鋪質當換取現金，並
    非原裁定所認定係用以購買奢侈品。又汽車保養之費用，乃
    因抗告人家庭工廠從事鋁模壓鑄，車輛原本即為載用原料、
    成品所必要之生財用具，就車輛所為之保養亦為日常所需。
    抗告人既非購買高級名車，僅就生財工具加以維修保養，自
    無不當之處，亦難認抗告人有不當消費之情形。
  (三)原裁定另以抗告人每月收入達1萬6千餘元，應可供給日常生
    活所需，應無另外預借現金、過度消費之必要云云，惟抗告
    人原經營鋁模壓鑄業務，屬家庭工廠性質，且該家庭工廠收
    入為一家三口生活經濟唯一來源，時因客戶違約未付款，造
    成工廠資金調度困難，為求繼續經營，抗告人不得已僅能以
    預借現金或刷卡換現方式因應，尚難以此認定被告所為借貸
    必屬投機或浪費情事，原裁定僅自銀行角度為片面論述，對
    於抗告人歷年本於清償誠意，已清償之金額完全置而未論，
    逕以銀行角度片面認定抗告人有投機、浪費之情形，實有不
    當，況銀行仍無條件擴張抗告人之信用，致抗告人得以續行
    借款，導致最後無力清償等情，亦有可歸責事由，原裁定對
    此棄而未論，僅以抗告人無力清償乙節指摘其行為不當，殊
    無理由。爰請求廢棄原裁定，另為適法之裁定等語。
二、抗告人依消債條例聲請清算事件，前經本院以97年度消債清
    字第46號裁定開始清算程序，嗣因債務人無財產或工作收入
    可供清償，裁定終止清算程序確定在案，有本院98年度執消
    債清字第10號裁定在卷可稽。而抗告人聲請免責，未得普通
    債權人全體同意免責，復經本院99年度消債聲字第12號裁定
    不免責。
三、按法院為終止或終結清算程序之裁定確定後，除別有規定外
    ，應以裁定免除債務人之債務。消債條例第132條定有明文
    。次按債務人有下列各款情形之一者，法院應為不免責之裁
    定，但債務人證明經普通債權人全體同意者，不在此限：(一)
    於7年內曾依破產法或本條例規定受免責。(二)隱匿、毀損應
    屬清算財團之財產，或為其他不利於債權人之處分。(三)捏造
    債務或承認不真實之債務。(四)因浪費、賭博或其他投機行為
    ，致財產顯然減少或負擔過重之債務，而生開始清算之原因
    (五)於清算聲請前一年內，已有清算之原因，而隱瞞其事實，
    使他人與之為交易致生損害。(六)明知已有清算原因之事實，
    非基於本人之義務，而以特別利於債權人中之一人或數人為
    目的，提供擔保或消滅債務。(七)隱匿、毀棄、偽造或變造帳
    簿或其他會計文件之全部或一部，致其財產之狀況不真確。
    (八)故意於財產及收入狀況說明書為不實之記載，或有其他故
    意違反本條例所定義務之行為，亦為同條例第134條所明定
    。又消費者債務清理條例之立法目的，在兼顧債權人、債務
    人雙方之利益，使陷於經濟上困境之消費者得以清理債務，
    並利用更生或清算程序妥適調整債務人與債權人及其他利害
    關係人間之權利義務關係，以求保障債權人獲得公平受償，
    並謀求消費者經濟生活之更生機會。申言之，上開制度並非
    在使債務人恣意消費所造成之債務，轉嫁予債權人負擔；故
    法律所設債務人免責之制度，僅在鼓勵勤勞誠實之債務人，
    而非縱容投機不誠實之債務人，倘債務人不思如何積極履行
    清償債務，反而著眼於消債條例中之免責制度，以求全免責
    任，自與上開立法本旨有違。再者，債務人依清算程序清理
    債務，債權人將因清算程序之許可進行而蒙受債權無法滿足
    受償之損失，其程序之進行自應秉持公正與誠信，如債務人
    對於清算之原因有可歸責性，或有虛偽不實、隱匿或違反誠
    信，及違反本條例所定各項義務之行為，致害及債權人之權
    益或影響清算程序之進行，自不宜予以免責（消債條例第13
    2條例立法理由參照）。是法院依上開原則綜合考量，並佐
    以債務人消費之原因是否逾越「一般通常生活之必要費用」
    ，資以判斷有無消費者債務清理條例第134條第4款所稱之浪
    費、賭博或有任何投機行為等原因。
四、抗告人聲請清算，其債務總額達1,552,259元，本院審酌債
    權人提出抗告人先前之消費紀錄見：抗告人分別於94年6月
    21日、6月27日、7月19日、7月21日、8月5日、8月8日、8月
    22日、9月19日、11月14日、12月1日、12月31日、95年2月6
    日、2月28日，向台北富邦商業銀行股份有限公司（下稱台
    北富邦銀行）以提款機預借現金2萬元、2萬元、2萬元、2萬
    元、1萬元、2萬元、2萬元、1萬元、1萬元、9千元、6千元
    、6千元、6千元。此外，分別於94年3月29日、3月30日向陽
    信商業銀行股份有限公司（下稱陽信銀行）、大眾商業銀行
    股份有限公司（下稱大眾銀行）申辦信用卡代償台北富邦銀
    行信用卡債務15萬元、196,534元。另於94年7至8月間向萬
    泰商業銀行股份有限公司（下稱萬泰銀行）預借現金89,300
    元。於93年9月、94年5月向荷商荷蘭銀行（現為澳商澳盛銀
    行集團股份有限公司，下稱澳盛銀行）辦理信用卡借貸20萬
    元、26,000元。此有台北富邦銀行、陽信銀行、大眾銀行、
    萬泰銀行、澳盛銀行提出之消費明細附於本院99年度消債聲
    字第12號聲請免責事件卷內可憑。顯見抗告人自93年間即已
    有入不敷出之情事，惟抗告人對於連續性借款既無清償能力
    ，非但未量入為出，節約消費，行樸實生活，反大量舉債，
    在未完全清償先前所積欠之現金卡、信用卡等債務之情形下
    ，又多次利用預借現金或信用卡消費之方式致迅速累積債務
    ，其財務之操作，遠逾其收入及經濟狀況，完全未考量日後
    履行債務之清償能力，顯係將自身消費、借貸之風險全部轉
    嫁由債權人承擔，難謂非投機之行為，則於債務人有浪費、
    投機之情況下，若允抗告人得藉由消債條例中之免責制度，
    以規避其應負擔之償還責任，顯與該制度係為保障誠實勤勉
    之債務人經濟生活之重建復甦之立法目的有違。是依消債條
    例第134條第4款之規定，自不宜逕予免責。
五、綜上所述，本件債務人既有消費者債務清理條例第134條第4
    款「因浪費、賭博或其他投機行為，致財產顯然減少或負擔
    過重之債務，而生開始清算之原因」之不免責事由，依消費
    者債務清理條例第134條第4款之規定，應為不免責之裁定。
    原審裁定不予免責，核無違誤。抗告意旨仍執陳詞指摘原裁
    定不當，求予廢棄，為無理由，應予駁回。
六、據上論結，本件抗告為無理由，依消費者債務清理條例第11
    條第2項、第15條，民事訴訟法第495條之1第1項、第449條
    第1項、第95條、第78條，裁定如主文。
中    華    民    國    99    年    8     月    31    日
                  民事第一庭    審判長法  官  高榮宏
                                      法  官  黃聖涵
                                      法  官  林福來
正本係照原本作成。
本裁定不得再抗告。
中    華    民    國    99    年    8     月    31    日
                                      書記官  吳俊達

司法院資訊處製作；財團法人民間司法改革基金會備份。
